臺灣高等法院臺南分院民事判決
                                      109年度上字第237號
上  訴  人  蔡幸如  
            施淑慧  
上  一  人
訴訟代理人  施玫沅  
被 上訴 人  
兼追加原告  京城商業銀行股份有限公司          
法定代理人  戴誠志  
訴訟代理人  季佩芃律師
追 加被 告  蔡光和  
上列當事人間請求塗銷抵押權設定登記事件，上訴人對於中華民
國109年7月6日臺灣嘉義地方法院109年度訴字第169號第一審判
決提起上訴，被上訴人並為訴之追加，本院於110年1月27日言詞
辯論終結，判決如下：
    主  文
上訴駁回。
確認上訴人施淑慧就上訴人蔡幸如所有坐落嘉義縣○○鄉○○○段000
地號土地（權利範圍全部），於民國90年10月5日以嘉竹地字第0
56750號所設定登記擔保債權總金額新臺幣200萬元之抵押權所擔
保之債權不存在。
第二審訴訟費用（含追加之訴）由上訴人及追加被告負擔。
    事實及理由
壹、程序方面：
一、按於第二審為訴之變更或追加，非經他造同意，不得為之。
    但請求之基礎事實同一者，不在此限，民事訴訟法第446條
    第1項但書、第255條第1項第2款定有明文。又所謂請求之基
    礎事實同一，係指變更或追加之訴與原訴之原因事實，有其
    社會事實上之共通性及關聯性，而就原請求所主張之事實及
    證據資料，於變更或追加之訴得加以利用，且無害於他造當
    事人程序權之保障，俾符訴訟經濟者，均屬之。再者，上開
    所謂訴之變更或追加，包括當事人之變更或追加，除法律別
    有規定或因訴訟標的對於數人必須合一確定者外，追加原非
    當事人之人為被告，應綜合考量被追加為被告之人之審級利
    益、程序保障及訴訟之經濟、防止裁判之矛盾、發見真實、
    擴大解決紛爭效能、避免訴訟延滯與程序法上之紛爭一次解
    決等項而為准否追加之依據（最高法院105年度台抗字第727
    號裁定意旨參照）。
二、查被上訴人於原審請求確認上訴人施淑慧就上訴人蔡幸如所
    有坐落嘉義縣○○鄉○○○段000地號土地、權利範圍全部（下稱
    系爭土地），於民國90年10月5日設定登記擔保債權總金額
    新臺幣（下同）200萬元之抵押權（下稱系爭抵押權）及其
    所擔保債權（下稱系爭擔保債權）不存在；上訴人施淑慧應
    將系爭抵押權設定登記予以塗銷。嗣於本院審理中，因上訴
    人抗辯上訴人蔡幸如之父親蔡光和前向上訴人施淑慧借款約
    3、400萬元（下稱系爭借款）迄未清償，為擔保上訴人施淑
    慧之系爭借款債權，乃以系爭土地設定登記系爭抵押權予上
    訴人施淑慧，而上訴人蔡幸如亦願承擔系爭借款債務，故系
    爭抵押權所擔保之債權並非不存在等語，被上訴人為此而追
    加蔡光和為被告，請求確認上訴人施淑慧就上訴人蔡幸如所
    有系爭土地於90年10月5日設定登記之系爭抵押權所擔保之
    債權不存在。經核被上訴人追加請求之基礎事實，與原起訴
    請求之基礎事實同一，訴訟證據及資料亦具有同一性，可於
    本院審理程序中加以利用，是被上訴人所為訴之追加，合於
    上開規定，應予准許。
三、本件追加被告經合法通知，未於言詞辯論期日到場，核無民
    事訴訟法第386條各款所列情形，爰依被上訴人兼反訴原告
    之聲請，由其一造辯論而為判決。　
貳、實體方面：　　
一、被上訴人主張：被上訴人為上訴人蔡幸如之債權人，前向原
    審法院民事執行處（下稱執行法院）聲請對上訴人蔡幸如所
    有之系爭土地為強制執行（107年度司執字第31470號），嗣
    經鑑價後核定拍賣最低價額為594,000元，然因系爭土地有
    系爭抵押權存在，致系爭土地拍賣後因不足清償前開優先擔
    保債權及預估之土地增值稅共2,158,958元，而無拍賣實益
    。因抵押權人僅得依設定登記之內容行使權利，依系爭抵押
    權登記，其所擔保者為上訴人施淑慧與蔡幸如間之債權，但
    上訴人2人間並無債權存在，且上訴人蔡幸如亦無承擔追加
    被告債務之意思，系爭抵押權所擔保之債權既不存在，依抵
    押權之從屬性，自應歸於消滅。又縱認系爭擔保債權存在，
    但其消滅時效已完成，上訴人施淑慧迄未請求清償，系爭抵
    押權亦已罹於5年除斥期間而消滅。被上訴人為保全債權，
    自得代位債務人蔡幸如提起本件訴訟等情。爰依民法第242
    條及第767條第1項中段之規定，求為判決確認上訴人施淑慧
    就上訴人蔡幸如所有系爭土地所設定登記之系爭抵押權及其
    所擔保債權不存在；並命上訴人施淑慧應將系爭抵押權設定
    登記予以塗銷之判決（原審為被上訴人勝訴判決，上訴人聲
    明不服，提起上訴）。並答辯聲明：上訴駁回。
　　另被上訴人於本院審理中追加蔡光和為被告，主張：不論追
    加被告與上訴人施淑慧間之系爭借款債務是否存在，因抵押
    權所擔保之內容需經登記始生擔保之效力，追加被告對上訴
    人施淑慧之系爭借款債務未經登記於抵押權加以特定，即不
    得受系爭抵押權所擔保等情。並聲明：確認上訴人施淑慧就
    上訴人蔡幸如所有系爭土地所設定登記之系爭抵押權所擔保
    之債權不存在。
二、上訴人則以：系爭土地為追加被告所購買，借名登記於上訴
    人蔡幸如名下，因追加被告向上訴人施淑慧借款，上訴人蔡
    幸如願承擔追加被告之系爭借款債務，乃將系爭土地設定系
    爭抵押權予上訴人施淑慧，故系爭抵押權所擔保之債權並非
    不存在等語，資為抗辯。並上訴聲明：㈠原判決廢棄。㈡被上
    訴人在第一審之訴駁回。
    追加被告未於言詞辯論期日到場，惟據其於準備程序期日則
    以：追加被告購買系爭土地登記於上訴人蔡幸如名下，因追
    加被告向上訴人施淑慧借款未清償，因而設定系爭抵押權予
    上訴人施淑慧，以擔保上訴人施淑慧對追加被告之借款債權
    等語，資為抗辯。並答辯聲明：追加之訴駁回。
三、兩造不爭執事項：
  ㈠被上訴人為上訴人蔡幸如之債權人，其債權金額如原審法院8
    7年度執字第6503號債權憑證所示。被上訴人向執行法院聲
    請對上訴人蔡幸如所有系爭土地為強制執行（107年度司執
    字第31470號），因其上有上訴人施淑慧於90年10月5日所設
    定擔保債權總金額200萬元之系爭擔保債權、清償日期110年
    10月2日之系爭抵押權存在，致系爭土地有拍賣後因不足清
    償系爭擔保債權及預估之土地增值稅共計2,158,958元，顯
    無拍賣實益之情形，該強制執行事件依強制執行法第80條之
    1第1項、第2項規定而視為撤回。
  ㈡上訴人蔡幸如本人與上訴人施淑慧於系爭抵押權設定登記前
    ，原無任何債權債務關係。 
四、兩造爭執事項：
  ㈠系爭土地所設定登記之系爭抵押權及其所擔保之債權是否存
    在？
  ㈡若是存在，系爭擔保債權請求權消滅時效是否已完成？上訴
    人施淑慧是否有於系爭擔保債權消滅時效完成後5年內未行
    使系爭抵押權，系爭抵押權已罹於5年除斥期間而消滅之情
    形？
  ㈢被上訴人依民法第242條及第767條第1項中段規定，請求上訴
    人施淑慧應將系爭抵押權設定登記予以塗銷，有無理由？
五、本院之判斷：
  ㈠按確認法律關係之訴，非原告有即受確認判決之法律上利益
    者，不得提起之，民事訴訟法第247條第1項前段定有明文。
    所謂即受確認判決之法律上利益，係指法律關係之存否不明
    確，原告主觀上認其在法律上之地位有不安之狀態存在，且
    此種不安之狀態，能以確認判決將之除去者而言。本件被上
    訴人主張系爭抵押權所擔保之系爭擔保債權不存在，為上訴
    人及追加被告所否認，足見兩造間就系爭抵押權所擔保之債
    權存否即有不明，而處於不確定之狀態，致被上訴人對於上
    訴人蔡幸如之債權是否得藉由強制執行程序而獲得清償，產
    生不安狀態之危險（見兩造不爭執事項㈠），而此種危險既
    得藉由確認判決加以排除，則被上訴人提起本件確認之訴部
    分，堪認有即受確認判決之法律上利益，先予敘明。
　㈡被上訴人主張系爭抵押權所擔保之系爭擔保債權應以抵押權
    登記資料為準，不論追加被告與上訴人施淑慧間是否有系爭
    借款債務存在，均非系爭抵押權所擔保之債權。又上訴人蔡
    幸如與上訴人施淑慧間並不存在債務承擔之協議，則系爭抵
    押權既無可供擔保之債權存在，系爭抵押權即應歸於消滅等
    情；雖為上訴人及追加被告所否認，並以前揭情詞置辯。然
    查：
　⒈按確認法律關係不存在之訴，如被告主張其法律關係存在時
    ，依民事訴訟法第277條前段舉證責任分配原則之規定，應
    由被告負舉證之責任。次依民法第860條規定，稱普通抵押
    權者，謂債權人對於債務人或第三人不移轉占有而供其債權
    擔保之不動產，得就該不動產賣得價金優先受償之權。衡諸
    普通抵押權為從物權，以其擔保之債權存在為成立之要件，
    倘若所擔保之債權不存在，縱為抵押權之設定登記，因該抵
    押權失所依附，要難認該抵押權已成立，此乃抵押權成立上
    （發生上）之從屬性。又基於抵押權擔保物權之特定原則，
    其所擔保債權必須特定，以確定抵押權人基於何項債權可得
    受優先清償之範圍，因該債權之種類、金額及債務人，均為
    特定債權之最基本要素，而構成抵押權之內容，應屬抵押權
    應登記之事項，自須依法登記，始發生物權之效力，此觀民
    法第758條規定即明。
  ⒉查系爭抵押權設定登記其所擔保之債權，為債權人施淑慧對
    債務人蔡幸如之200萬元債權，此有系爭土地登記第一類謄
    本在卷可稽（見原審卷第57頁），要可認定。參諸抵押權為
    不動產物權，非經登記，不生效力，抵押權人僅能依設定登
    記之內容行使權利，且抵押債務人究為何人，應以設定登記
    之內容為準。而依系爭抵押權設定登記之內容，其擔保效力
    所及之債權範圍，僅限於上訴人施淑慧（債權人）與上訴人
    蔡幸如（債務人）間之200萬元債權，並未包括上訴人施淑
    慧與追加被告間之消費借貸債權。因此，追加被告抗辯：其
    購買系爭土地登記於上訴人蔡幸如名下，因其向上訴人施淑
    慧借款未清償，因而設定系爭抵押權予上訴人施淑慧，以擔
    保上訴人施淑慧對其之借款債權等語，於法無據，不足採憑
    。
　⒊又按所謂債務承擔，指不變更債務之同一性，由第三人承受
    該債務或加入債之關係而為債務人之意。若由第三人承受債
    務者，原債務人負擔之債務即移轉由第三人負擔，此債務人
    脫離債之關係，第三人即承擔其債務，而為新債務人，為免
    責之債務承擔；若由第三人加入既存之債之關係而為新債務
    人，而原債務人並未脫離債之關係，新債務人與原債務人負
    擔同一內容之債務，則為併存之債務人承擔。又若第三人與
    債務人或債權人無為承擔債務意思表示之合致，縱該第三人
    基於其他原因（如民法第311條、第312條）對債權人為給付
    ，亦非屬債務承擔，要難謂該第三人為債之關係之債務人。
  ⒋衡酌上訴人施淑慧陳述：「系爭抵押權設定前有結算過，好
    像是300多萬元，300多萬元是本金，沒有包括利息，有時候
    他（指追加被告）會拿2萬元或幾萬元給我，這樣算利息。
    他跟我借票，也借現金，現金大約是100多萬元，剩下是借
    票的錢。之前有付利息時，月利1分，剛開始他都有按月付
    。設定完之後，他有還大概幾10萬元，有時候5萬元的現金
    ，後來他就開這二張票（即⑴支票號碼：PA0000000、金額：
    壹拾萬元整、新光銀行嘉義分行、發票人：陳雲碧、發票日
    期：103年12月20日、背書人：蔡光和；⑵支票號碼：000000
    0、金額：叁拾萬元、京城銀行博愛分行、發票人：蔡光和
    、發票日期：100年12月1日），叫我不要拿去兌現，因他現
    在沒有錢。300萬元屆時要跟他要，因是他跟我借錢的，跟
    他女兒無關。」等語（見本院卷二第90至93頁），足認上訴
    人施淑慧已自認其與上訴人蔡幸如、追加被告間並無債務承
    擔之意思表示之合致。
　⒌而上訴人施淑慧所述上情，對照上訴人蔡幸如陳述：「在辦
    理抵押權設定過程中，他（指追加被告）說欠上訴人施淑慧
    錢，要還錢給她，我就想反正也不是我的土地。我不知道設
    定金額200萬元，是如何決定，若土地賣掉之後有不足，應
    該是我父親蔡光和要還錢，我沒有欠上訴人錢，不是我借錢
    ，是我父親借錢的，我只是擔保而已，這是他的土地，跟我
    也沒有關係。因土地有設定擔保，我的責任在土地範圍內負
    責任，但不夠的部分是由我父親去負責，不應是由我還」等
    語（見本院卷二第93至96頁）；及追加被告陳述：「當時我
    在大陸開紙廠，有跟上訴人施淑慧調錢、借票，後來因大陸
    生意失敗，故她就幫我繳納票款，後來她跟我要錢，剛好我
    買這塊地時因農地不能登記，到政府開放我才登記給我女兒
    ，上訴人施淑慧跟我說是否給她保障，我才設定抵押。借錢
    約1、20年了，當初是借上訴人施淑慧的票，也有跟她借錢
    。借錢、借票早期有還款，後期我週轉不靈就沒有還。在抵
    押權設定前，我們當面口頭結算大概200多萬元，若加上利
    息可能300多萬元，我才會想說系爭土地設定抵押，若賣掉
    時大家再來算。月息大概1、2分，早期有給利息，但後期我
    沒錢就沒有給了。若110年10月2日清償期到了之後，土地賣
    掉不夠的話，是我要還錢，因是我欠上訴人施淑慧的。」等
    語（見本院卷二第85至89頁）；亦可見上訴人蔡幸如與上訴
    人施淑慧、追加被告間確無由上訴人蔡幸如承擔追加被告對
    上訴人施淑慧所負之系爭借款債務之意思表示之合致。
　⒍是以，上訴人蔡幸如本人與上訴人施淑慧於系爭抵押權設定
    登記前，並無任何債權債務關係（見兩造不爭執事項㈡），
    縱認上訴人施淑慧與追加被告間有系爭借款債權債務關係存
    在，然依上所述，上訴人蔡幸如並無承擔追加被告之系爭借
    款債務，而使自己成為該消費借貸關係債務人之意思，亦未
    與上訴人施淑慧、追加被告達成債務承擔之合意，縱上訴人
    蔡幸如有以系爭土地擔保清償追加被告債務之意思，惟其上
    開表示之意思，充其量僅能認定係利害關係第三人清償之法
    律關係，並不能認定其已同意承擔上訴人施淑慧與追加被告
    間之系爭借款債務，而為該借款債務之債務人。因此，縱認
    上訴人主張上訴人施淑慧與追加被告間有系爭借款債務存在
    乙節屬實，惟該消費借貸債權債務關係之當事人仍為上訴人
    施淑慧（債權人）與追加被告（債務人），並非上訴人施淑
    慧與蔡幸如，而上訴人亦未提出證據證明上訴人2人間有系
    爭擔保債權存在之事實，從而，被上訴人據以主張上訴人2
    人間不存在系爭擔保債權乙節，要屬可信。上訴人及追加被
    告前揭所辯，為不足採。又上訴人2人間之系爭擔保債權並
    不存在，且此與上訴人施淑慧及追加被告間是否存有系爭借
    款債權債務關係，係屬二事，則上訴人聲請調取上訴人施淑
    慧於花旗銀行81年至84年甲存、乙存之資金往來資料（待證
    事項：上訴人施淑慧及追加被告間存有系爭借款債權債務關
    係），核無調查之必要；另有關兩造爭執事項㈡之爭點，亦
    無再予論究之必要，均附此敘明。
  ㈢按所有人對於妨害其所有權者，得請求除去之；債務人怠於
    行使其權利時，債權人因保全債權，得以自己之名義，行使
    其權利，民法第767條第1項中段、第242條前段定有明文。
    又抵押權為擔保物權，以擔保之債權存在為前提，倘擔保債
    權並不存在，抵押權即失所附麗，縱有抵押權之登記，亦不
    成立，所有人即抵押人自得請求塗銷之。查系爭抵押權所擔
    保之債權內容，為上訴人施淑慧（債權人）對上訴人蔡幸如
    （債務人）之200萬元債權，並非上訴人施淑慧（債權人）
    對追加被告（債務人）之200萬元債權。縱認上訴人施淑慧
    與追加被告間存有系爭借款債權債務關係，惟該債權既非系
    爭抵押權所擔保之債權，且上訴人蔡幸如與上訴人施淑慧或
    追加被告間，並無由上訴人蔡幸如承擔追加被告對上訴人施
    淑慧借款債務之意思表示合致，則系爭抵押權所擔保之債權
    既不存在，依抵押權之從屬性，要難認系爭抵押權已成立。
    惟因系爭土地上有系爭抵押權之設定登記，自已妨礙系爭土
    地所有權之圓滿，且使被上訴人對上訴人蔡幸如之債權難以
    實現，則被上訴人為保全其債權，本於上訴人蔡幸如債權人
    之地位，代位其依民法第767條第1項中段之妨害除去請求權
    ，請求上訴人施淑慧塗銷系爭抵押權登記，即屬有據。
六、綜上所述，被上訴人訴請確認上訴人施淑慧就上訴人蔡幸如
    所有系爭土地所設定登記之系爭抵押權及其所擔保債權不存
    在，並依民法第242條、第767條第1項中段之規定，請求上
    訴人施淑慧應將系爭抵押權設定登記予以塗銷，為有理由，
    應予准許。原審所為上訴人敗訴之判決，並無不合。上訴論
    旨指摘原判決不當，求予廢棄改判，為無理由，應駁回其上
    訴。又被上訴人於本院追加蔡光和為被告，請求確認上訴人
    施淑慧就上訴人蔡幸如所有系爭土地所設定登記之系爭抵押
    權所擔保之債權不存在，為有理由，亦應准許，爰判決如主
    文第2項所示。
七、本件事證已臻明確，兩造其餘之攻擊防禦方法及所提出之證
    據，經本院斟酌後認為均不足以影響本判決之結果，爰不逐
    一論列，附此敘明。
八、據上論結，本件上訴為無理由，被上訴人追加之訴為有理由
    ，依民事訴訟法第463條、第385條第1項前段、第449條第1
    項、第78條、第85條第1項前段，判決如主文。 
中　　華　　民　　國　　110 　年　　2 　　月　　24　　日
                  民事第六庭    審判長法  官  吳上康
                     
                                      法  官  王浦傑

                                      法  官  張季芬
上為正本係照原本作成。
上訴人及追加被告如不服本判決，應於收受送達後20日內向本院
提出上訴書狀，其未表明上訴理由者，應於提出上訴後20日內向
本院補提出理由書狀（均須按他造當事人之人數附繕本）上訴時
應提出委任律師或具有律師資格之人之委任狀；委任有律師資格
者，另應附具律師資格證書及釋明委任人與受任人有民事訴訟法
第466條之1第1項但書或第2項（詳附註）所定關係之釋明文書影
本。如委任律師提起上訴者，應一併繳納上訴審裁判費。
被上訴人兼追加原告不得上訴。
中　　華　　民　　國　　110 　年　　2 　　月　　24　　日

                                      書記官  郭馥萱
【附註】
民事訴訟法第466條之1：
⑴對於第二審判決上訴，上訴人應委任律師為訴訟代理人。但上
  訴人或其法定代理人具有律師資格者，不在此限。
⑵上訴人之配偶、三親等內之血親、二親等內之姻親，或上訴人
  為法人、中央或地方機關時，其所屬專任人員具有律師資格並
  經法院認為適當者，亦得為第三審訴訟代理人。
民事訴訟法第466條之2第1項：
上訴人無資力委任訴訟代理人者，得依訴訟救助之規定，聲請第
三審法院為之選任律師為其訴訟代理人。